臺灣板橋地方法院民事判決　　　　　　 95年度簡上字第181號
上　訴　人　台灣照國股份有限公司
法定代理人　甲○○
訴訟代理人　彭志傑律師
複代理人　　丙○○
被上訴人　　第一商業銀行股份有限公司
法定代理人　乙○○
訴訟代理人　丁○○
上列當事人間請求給付票款事件，上訴人對於中華民國95年7 月
20日臺灣板橋地方法院三重簡易庭95年重簡字第1245號第一審判
決提起上訴，經本院於95年12月13日言詞辯論終結，判決如下：
    主  文
上訴駁回。
第二審訴訟費用由上訴人負擔。
    事實及理由
一、被上訴人起訴主張：
（一）其執有上訴人所簽發經第三人寰震科技股份有限公司背書
      轉讓，發票日為民國（下同）94年11月30日，以台灣銀行
      南港分行為付款人，票號AF0000000 號，面額新臺幣（下
      同）2,730,000 元之支票1 紙，詎屆期提示，竟遭退票，
      經追索無效，爰依據票據關係請求上訴人應給付被上訴人
      273 萬元及自94年11月30日起至清償日止，按年息百分之
      六計算之利息（原審為上訴人全部勝訴之判決）。依據學
      者見解，認為發票人於發票時，整體已簽名蓋章而發票，
      已具有文義證券之性質，自毋庸再於每部分之記載事項下
      ，再有發票人之簽章，否則整張票據都是發票人之簽章（
      梁宇賢著，票據法實例解說，頁303） ，因此，依目前社
      會流通票據之交易觀念，系爭支票正面有禁止背書轉讓之
      記載時，自毋庸再有上訴人之簽章，系爭支票上有禁止背
      書轉讓字樣畫線刪除並蓋有上訴人大小章，依有價證券之
      文義性觀之，並非上訴人為禁止背書轉讓，而為上訴人取
      消禁止背書轉讓之意思。
（二）聲明：上訴駁回
二、上訴人抗辯：
（一）系爭支票係上訴人指名憑票支付訴外人「寰震科技股份有
      限公司」並為「禁止背書轉讓」記載後另蓋用上訴人公司
      之大小章，被上訴人所提出之系爭支票已將上訴人所為禁
      止背書轉讓之記載及用印「一併刪除」，惟未再有上訴人
      蓋用另一大小章以完成取消禁止背書轉讓之行為，故系爭
      票據並未完成刪除背書轉讓行為，系爭支票上禁止背書轉
      讓遭刪除之橫線，係遭不明之人刪除，系爭支票仍屬禁止
      背書轉讓之支票，故被上訴人不得持之向上訴人請求票款
      。
（二）聲明：原判決廢棄，駁回被上訴人在第一審之訴。
三、兩造不爭執之事實（見95年11月7 日準備程序筆錄，本院卷
    第25頁）；系爭支票之真正及上訴人蓋用系爭支票正面發票
    人及禁止背書轉讓上之印章之真正均不爭執。
四、本件爭點及本院判斷（見95年11月7 日準備程序筆錄，本院
    卷第26頁）兩造協議爭點如下：上訴人蓋用於系爭支票正面
    之禁止背書轉讓上印章及橫線是否為刪除禁止背書轉讓或禁
    止背書轉讓？
（一）記名支票發票人有禁止轉讓之記載者，不得轉讓，票據法
      第144 條、第30條第2 項定有明文。「票據正面記載禁止
      背書，該記載如依社會通念足認發票人於發票時為之，即
      發生禁止背書轉讓效力」 (最高法院77年第23次民庭決議
      參照)。 「票據正面記載禁止背書，該記載如依社會觀念
      足認由發票人於發票時為之者，亦發生禁止背書轉讓之效
      力，此為本院最近所持之見解。」（最高法院85年度台簡
      上字第27號判決意旨參照）。支票之發票人之禁止背書轉
      讓記載，屬於發票行為得記載事項之一，若記載於票據正
      面，則與其他得記載事項相同，為發票人所為發票行為之
      一部，發票人既於發票時，整體以簽名蓋章完成發票行為
      ，已具文義證券性質，自毋庸復於每部分之記載事項下，
      再有發票人之簽章。否則若發票人塗銷該記載事項時，因
      其再需發票人之簽章，致使整張支票均是發票人之簽章，
      而失其文義性，是發票人如在支票正面記載禁止背書轉讓
      者，自無庸再有發票人之簽章。從而，系爭支票在密接發
      票人蓋章處左側，原已記載禁止背書轉讓，依目前社會交
      易流通觀念，足以認定為發票人所為，毋庸再行蓋用發票
      人即上訴人公司之大小章。又票據上之記載，除金額外，
      得由原記載人於交付前改寫之。但應於改寫處簽名，票據
      法第11條定有明文。且票據為文義證券，祇須發票人或記
      載禁止轉讓之背書人於其塗銷處簽名或蓋章，應即發生塗
      銷之效力。查，系爭支票上「禁止背書轉讓」之記載，業
      經畫雙橫線刪除並於「禁止背書轉讓」字樣正中，蓋上訴
      人公司之大小印章於其上，衡情一般發票人為彰顯禁止背
      書轉讓文義多緊接在旁側用印，絕無在禁止背書字樣正中
      上方用印，致字跡遭印文掩蓋，是綜觀其於票據上之表意
      ，足認係以上訴人為上揭塗銷，並無悖於文義證券之特性
      ，亦無礙票據之流通及交易之安全，應認其塗銷「禁止背
      書轉讓」之記載，已生效力，系爭支票已無禁止背書轉讓
      之限制，上訴人抗辯系爭支票上「禁止背書轉讓」及上訴
      人之公司大小章「一併刪除」，並未再另行蓋用上訴人公
      司之大小章已完成取消禁止背書轉讓讓之記載，因認系爭
      支票仍為禁止背書轉讓之支票，自不足取，又上訴人主張
      刪除禁止背書轉讓之橫線係由他人變造云云，並未就該事
      實舉證證明之，又本件支票禁止背書轉讓字樣其上雙橫線
      係在用印之後畫上，已據本院當庭勘驗系爭支票無誤，上
      訴人聲請法務部調查局鑑定已無必要，惟取消刪除禁止背
      書轉讓字樣，係先用印或先劃雙橫線，事屬個人書寫習慣
      ，上訴人自不得以劃線在後即為非其所為，此部份主張，
      顯無可採。是以被告仍應負發票人責任，殆無疑義。
五、從而，原告本於票據法律關係請求上訴人給付273 萬元及其
    法定遲延利息，為有理由，而命清償票據上債務之判決，應
    依職權宣告假執行，民事訴訟法第389 條第1 項第4 款定有
    明文。是則原審判命上訴人如數給付，並依職權宣告假執行
    ，於法並無不合。上訴意旨指摘原判決不當，求予廢棄改判
    ，為無理由，應予駁回其上訴。
六、據上論結，本件上訴為無理由，依民事訴訟法第436 條之1
    第3 項、第449 條第1 項、第78條，判決如主文。
中　　華　　民　　國　　96　　年　　1 　　月　　3 　　日
                  民事第三庭審判長法　  官　朱耀平
                                  法    官　許月珍
                                  法    官　徐玉玲
以上正本證明與原本無異
如對本判決上訴，須於判決送達後20日內向本院提出上訴狀，同
時表明上訴理由；如已於本判決示後送達前提起上訴者，應於判
決送達後10日內補具上訴理由（均須按他造當事人之人數附繕本
）。
中　　華　　民　　國　　95　　年　　1 　　月　　3 　　日
                                  書 記 官　朱家惠
